臺灣高等法院民事判決
110年度重上字第654號
上  訴  人  李言峰（原名李信夫）

            李建中  
共      同
訴訟代理人  吳嘉榮律師
複  代理人  陳柏瑋律師 
上  訴  人  李春綢  
被  上訴人  誠家興建設股份有限公司

法定代理人  孫銘仁  
訴訟代理人  陳建勳律師
            林靜怡律師

上列當事人間請求拆屋還地等事件，上訴人對於中華民國110年6
月17日臺灣新北地方法院108年度重訴字第439號第一審判決提起
上訴，本院於111年3月2日言詞辯論終結，判決如下：
    主      文
上訴駁回。
第二審訴訟費用由上訴人李言峰、李建中負擔百分之五十六，餘
由上訴人李春綢負擔。
    事實及理由
一、被上訴人主張：伊為新北市○○區○○段000○000地號土地(下合
    稱系爭土地，個別逕稱地號)之所有權人，應有部分各6675/
    32000、1/1。上訴人李言峰（原名李信夫）、李建中（下稱
    李言峰等2人）有事實上處分權之門牌號碼新北市○○區○○路0
    00號建物（下稱204號房屋），無權占用原判決附圖（下稱
    附圖）所示208(1)、209(1)部分（面積各124.22平方公尺、
    2.64平方公尺）；上訴人李春綢（與李言峰等2人下合稱上
    訴人，個別逕稱其名）有事實上處分權之門牌號碼新北市○○
    區○○路000號建物（下稱200號房屋，與204號房屋下合稱系
    爭房屋），無權占用如附圖所示208(3)、209(3)部分（面積
    各88.86平方公尺、8.32平方公尺），妨害伊及其他共有人
    權利之行使，並受有相當於租金之不當得利。爰依民法第76
    7條第1項、第821條、第179條、第184條第1項前段之規定，
    求為命上訴人拆除系爭房屋，返還占用土地予伊及全體共有
    人，並給付如原判決附表（下稱附表）所示之不當得利。原
    審為上訴人一部敗訴之判決，上訴人不服，提起上訴 (被上
    訴人就其敗訴部分，未聲明不服，於原審逾上開範圍請求部
    分，非本院審理範圍，下不贅述)。並答辯聲明：上訴駁回
    。　
二、上訴人則以下開情詞置辯：
　㈠李言峰等2人部分：系爭土地係李氏族親共有，各以系爭土地
    特定部分建造房屋居住，嗣李阿火、李義、李德、李蹺、李
    谷（下稱李阿火等5人）繼承後，就208地號土地有分管協議
    存在，被上訴人繼受取得208地號土地應有部分，自應受前
    開分管協議拘束。且208地號土地其上房屋，多年由各該土
    地共有人及親屬使用，均無人表示反對，亦應有默示分管協
    議存在。又208地號土地及204號房屋均為伊等曾祖父李麟盛
    所有，嗣因繼承、贈與或買賣等原因異其所有人，土地及房
    屋受讓人間，應推定在房屋得使用期限有租賃關係存在，依
    民法第425條之1規定，204號房屋有權占用208地號土地。再
    者，204號、200號房屋分係供住家、營業使用，二者一律以
    申報地價年息5%計算相當租金之不當得利，尚非公允。
　㈡李春綢部分：200號房屋為先祖原始起造，伊因繼承取得事實
    上處分權，其配偶於50、60年間有改建，由1樓增建至2樓，
    伊不知係占用何土地（見本院卷第137、423、425頁）。
三、被上訴人主張伊為208、209地號土地所有權人，應有部分各6675/32000、1/1。李言峰等2人、李春綢就204號、200號房屋有事實上處分權，分別占用系爭土地如附圖208(1)、209(1)及208(3)、209(3)所示，各124.22平方公尺、2.64平方公尺、88.86平方公尺、8.32平方公尺等情，有土地謄本在卷可稽（見原審卷第17-18頁），並經原審會同兩造及地政人員至現場勘驗、測量，製有勘驗筆錄及附圖為憑（見原審卷一第29-50頁），且為兩造所不爭執（見本院卷第420頁），堪信為真實。
四、被上訴人主張上訴人以系爭房屋無權占有如附圖208(1)、20
    9(1)及208(3)、209(3)所示之系爭土地，上訴人則予否認，
    並以前詞置辯。經查：　　
　㈠上訴人並無占有系爭土地之正當權源：
  ⒈按以無權占有為原因，請求返還土地者，占有人對土地所  
    有權存在之事實無爭執，而僅以非無權占有為抗辯者，土  
    地所有權人對其土地被無權占有之事實無舉證責任，占有  
    人自應就其取得占有係有正當權源之事實證明之（最高法  
    院85年度台上字第1120號判決意旨參照）。查被上訴人為系
    爭土地所有權人，上訴人既為系爭房屋之事實上處分權人，
    依上說明，自應舉證證明占用系爭土地之正當權源。
　⒉就208地號土地部分：
　⑴按共有物分管契約之成立，應由共有人全體以協議訂立，明
    示或默示均可，不以訂立書面為必要，惟所謂默示之意思表
    示，除依表意人之舉動或其他情事，足以間接推知其有承諾
    之效果意思者外，倘單純之沉默，依交易上之慣例或特定人
    間之特別情事，在一般社會之通念，無從認為有一定之意思
    表示者，即不得謂為默示之意思表示。
　⑵上訴人抗辯：李阿火等5人就208地號土地，於日治時期即就208地號土地有分管契約存在，區分4份管理使用云云（見原審卷三第663頁、本院卷第271頁），李春綢則抗辯200號房屋為先祖原始起造云云（見本院卷第137頁），並舉土地登記謄本、戶籍資料、土地與房屋稅籍資料為憑（原審卷三第205-209、319-327頁、原審卷四第139-203頁、本院卷第177-209頁）。查208地號土地重測前為「臺北州海山郡中和庄潭墘段潭墘小段56地號」（下稱56地號），日治時期編定為同庄「潭墘字潭墘56番地」（下稱56番地），登記「建物敷地」，原登記業主為「李麟盛」，嗣於大正元年(即民國元年)11月13日辦理業主相續，登載業主為李阿火、李義、李德、李蹺、李谷5人（下稱李阿火等5人）共有，李阿火、李義、李德等3人應有部分各1/4，李蹺、李谷等2人各1/8，有土地登記謄本在卷可稽（見原審卷三第205-209頁），並為兩造所不爭執（見本院卷第422頁），固可認李阿火等5人於民國元年為208地號土地共有人。然查，200號、204號房屋之稅籍證明記載：「民國110年期，折舊年數100年」，房屋標示查丈紀錄之建造年月，均為「民10」(見本院卷四第167、173、191、199頁)，可見前開房屋建造時之208地號土地所有權人，應係李阿火等5人(見原審卷二293頁），惟上訴人對於李阿火等5人為何僅區分4份管理使用，及如何劃定「各自使用」範圍，並未具體說明及舉證證明，已非無疑。又觀之房屋稅籍資料，200號房屋之1樓、2樓面積各為58.8平方公尺（原審卷四第167頁），204 號房屋面積為88.6平方公尺（原審卷四第191頁），208地號土地面積619.9平方公尺（見原審卷一第29頁），200號、204號房屋占用208地號土地，核與李阿火（李言峰等2人先祖父）、李義（李春綢先祖父）之應有部分（各1/4），並不相當，上訴人所辯李阿火等5人係區分4份管理使用云云，亦有可議。且房屋稅籍登記之200號、204號房屋面積各58.8平方公尺、88.6平方公尺，與200號、204號房屋現實際面積各97.18平方公尺、124.22平方公尺（見原審卷三第17頁），亦不吻合。再者，前開房屋稅籍登記之結構主要為「磚石造」，屋頂為「台瓦」，門窗為「什木」、外牆面為「水泥」或「清水磚」，隔壁內牆面為「白灰水泥」 或「清水磚」，地坪為「水泥」或「土」(見原審卷四第161-203頁），但經審視系爭房屋現場照片（見原審卷一第57、61頁、原審卷二第529、531、533、535、609、613頁），系爭房屋之屋頂並非「台瓦」，門窗亦非「什木」，構造有重新搭建之鐵皮等材質。則系爭房屋之面積、結構，均與房屋稅籍登記之記載，明顯不同，堪認系爭房屋與房屋稅籍登記該時之房屋，並非同一。更遑論系爭房屋另無權占用209地號土地（詳後述），該地自始即非上訴人家族之土地，亦有異動索引查詢資料可參（見本院卷第392-415頁）。足證李阿火等5人未就系爭土地成立分管契約，且系爭房屋亦非李阿火等5人於10年間所興建之房屋。上訴人據以抗辯系爭房屋有占用208地號土地正當權源，洵屬無據。　　
　⑶上訴人又抗辯系爭房屋坐落208地號土地已久，未見其他共有
    人異議，應認有默示分管契約存在云云。惟臺灣光復後，56
    地號登記所有權人為李賢讀、李蹺、李谷、李阿火、李阿
    和、李阿成、李阿來、李福、李阿海、李鐘男、李阿溪，有
    土地登記謄本在卷可稽（見原審卷○000-000頁、原審卷三第
    205-213頁），並為兩造所不爭執（見本院卷第422頁）。又
    觀之被上訴人所提出為上訴人不爭執形式上真正之所有人沿
    革表（見見原審卷○000-000、658頁），可知自臺灣光復至
    今，因繼承、買賣等原因，208地號土地之所有權人多有變
    動。上訴人並未具體陳明或舉證證明系爭土地共有人有何舉
    動或其他情事，足認其他共有人有默示分管契約存在。且證
    人即208地號土地共有人李錫銘證述：我的206號房屋存在已
    有100多年。不清楚李麟盛死亡後，李阿火等5人有無相續繼
    承208地號土地。亦不清楚李阿火等5人有無約定分管使該地
    ，及上訴人有無使用該地、有何使用該地之正當權源等語（
    見本院卷第230-231頁）。則證人李錫銘為208地號土地共有
    人（見本院卷第300頁），於系爭土地其上之206號房屋居住
    多年（見本院卷第201頁），對於李阿火等5人有無分管協議
    並不知情，亦不知上訴人有何使用該地之正當權源，自無從
    認定208地號土地共有人有默示分管協議存在。
　⑷李言峰等2人另抗辯208地號土地及204號房屋均為伊等曾祖父
    李麟盛所有，嗣因繼承、贈與或買賣為原因異其所有人，20
    8地號土地及204號房屋受讓人間，應推定在房屋得使用期限
    有租賃關係存在，依民法第425條之1規定，伊等有權占用系
    爭土地云云（見本院卷第274頁）。惟按未經共有人協議分
    管之共有物，共有人對共有物之特定部分占用收益，須徵得
    他共有人全體之同意。如未經他共有人同意而就共有物之全
    部或一部任意占用收益，他共有人得本於所有權除去妨害或
    請求向全體共有人返還占用部分。此與民法第425條之1所定
    土地及房屋同屬一人所有，而將土地及房屋分別或先後出賣
    ，應推斷土地所有人默許房屋承買人繼續使用土地之情形，
    尚有不同(最高法院85年度台上字第1950號判決意旨參照)。
    查，李言峰等2人抗辯李阿火等5人於日治時期即就208地號
    土地有分管契約存在乙情，並未舉證證明。且房屋稅籍登記
    時之房屋為「民10」興建，該屋非李麟盛興建，該時土地所
    有權人為李阿火等5人，亦非李麟盛。況204號房屋與房屋稅
    籍登記時之房屋，已非同一房屋，既如前述，難謂有何土地
    （208地號土地）及房屋（204號房屋）同屬一人（李麟盛）
    所有之情，自無民法第425條之1規定之適用。　
　⒊就209地號土地部分，上訴人並非209地號土地共有人（見原
    審卷一第50頁），對於其等有何以系爭房屋占用209地號土
    地之合法權源，迄未說明及舉證證明（見本院卷第267-273
    、422-423頁），堪認上訴人之系爭房屋係無權占用209地號
    土地。　　　
　㈡被上訴人依民法第767 條第1 項、第821條及第179條之規定
    ，請求上訴人拆除系爭房屋及返還占用土地，並請求給付不
    當得利，為有理由：
　⒈按所有人對於無權占有其所有物者，得請求返還之，對於妨
    害其所有權者，得請求除去之；各共有人對於第三人，得就
    共有物之全部為本於所有權之請求，但回復共有物之請求，
    僅得為共有人全體之利益為之，民法第767條第1項前、中段
    及第821條分別定有明文。
  ⒉被上訴人為208地號土地共有人之一，為209地號土地所有權
    人，上訴人以系爭房屋占用系爭土地，並無占有之合法權源
    ，均認定如前，則上訴人已妨害被上訴人對系爭土地所有權
    之圓滿行使，從而，被上訴人依前開規定請求上訴人拆除系
    爭房屋，並返還占用之系爭土地予其及其他全體共有人，自
    屬有據。　
　㈢關於相當於租金不當得利數額之計算：　
　⒈按無法律上之原因而受利益，致他人受損害者，應返還其利
    益。雖有法律上之原因，而其後已不存在者，亦同，民法第
    179條定有明文。又依不當得利之法則請求返還不當得利，
    以無法律上之原因而受利益，致他人受有損害為其要件，故
    其得請求返還之範圍，應以對方所受之利益為度，非以請求
    人所受損害若干為準，無權占有他人土地，可能獲得相當於
    租金之利益為社會通常之觀念（最高法院61年台上字第1695
    號判決意旨參照）。查被上訴人為208、209地號土地所有權
    人，現應有部分各6675/32000、1/1，歷年取得應有部分如
    附表所示，且系爭房屋無權占有系爭土地迄今等情，業如前
    述，是上訴人因此獲得占有使用之利益，致被上訴人受有無
    法使用系爭土地之損害，依上說明，被上訴人請求上訴人給
    付相當於租金之不當得利，即屬有據。至被上訴人依不當得
    利請求，既有理由，其就此部分另依侵權行為請求，無再審
    究之必要。　
　⒉次按城市地方房屋之租金，以不超過土地及其建築物申報總
    價額年息百分之10為限；前開規定於租用基地建築房屋亦準
　  用之，土地法第97條第1項、第105條分別定有明文。而依土
　  地法施行法第25條規定，上述土地價額係指法定地價而言。
　  至法定地價者，依土地法第148條規定，係指土地所有權人
    依土地法所申報之地價。又基地租金之數額，除以基地申報
    地價為基礎外，尚須斟酌基地之位置，工商業繁榮之程度，
　　承租人利用基地之經濟價值及所受利益等項，並與鄰地租金
    相比較，以為決定（最高法院68年台上字第3071號判決意旨
    參照）。經查，系爭土地自103年至108年之申報地價如附表
    一之1所示，系爭房屋位於新北市永和區安樂路，面臨823紀
    念公園，鄰近安平路、得和路、秀安街，附近有永和國小、
    永和國中，至捷運景平站徒步14分鐘，至永安市場徒步7分
    鐘，交通便利，適宜住家及小生意，200、204號房屋分別供
    營業、住家使用等情，為兩造所不爭執（見本院卷第426、4
    28頁）。爰審酌系爭土地之利用狀況、交通便利性、繁榮程
    度、生活機能及使用經濟效用等情狀，認應分別以申報地價
    年息5%、6%計算李言峰等2人、李春綢之不當得利金額為適
    當，原審均以申報地價年息5%、6%計算，固有未洽，然被上
    訴人未就李春綢部分提起上訴，故仍均以申報地價年息5%為
    計算。又被上訴人自103年至108年歷年取得系爭土地應有部
    分如附表所示（見本院卷第280、308頁），其於108年7月11
    日提起本件訴訟（見原審卷一第9頁），僅請求自103年7月1
    5日至108年7月15日，及自起訴狀繕本送達翌日起按月給付
    之不當得利（見本院卷第428頁），則被上訴人請求上訴人
    給付如附表一之3、附表二之3所示關於上訴人部分相當於租
    金不當得利之本息，為有理由，應予准許。　
五、從而，被上訴人依民法第767 條第1 項、第821條及第179條
    之規定，請求上訴人拆除系爭房屋及返還占用土地，並給付
    其如附表一之3、附表二之3所示關於上訴人部分之金額，為
    有理由，應予准許。原審就上開部分為上訴人敗訴之判決，
    經核並無不合，上訴論旨指摘原判決此部分不當，求予廢棄
    改判，為無理由，應駁回其上訴。 
六、本件事證已臻明確，兩造其餘之攻擊或防禦方法及所用之證
    據，經本院斟酌後，認為均不足以影響本判決之結果，爰不
    逐一論列。又上訴人聲請傳訊證人李盛墩、李雪森、王國良
    ，因本件事證已明，業如前述，核無必要，附此敘明。
七、據上論結，本件上訴為無理由，判決如主文。　
中　　華　　民　　國　　111 　年　　3 　　月　　23　　日
              民事第五庭    
                  審判長法  官  賴劍毅
                        法  官  陳君鳳
                        法  官  邱靜琪
正本係照原本作成。
如不服本判決，應於收受送達後20日內向本院提出上訴書狀，其
未表明上訴理由者，應於提出上訴後20日內向本院補提理由書狀
（均須按他造當事人之人數附繕本）上訴時應提出委任律師或具
有律師資格之人之委任狀；委任有律師資格者，另應附具律師資
格證書及釋明委任人與受任人有民事訴訟法第466 條之1第1項但
書或第2項所定關係之釋明文書影本。如委任律師提起上訴者，
應一併繳納上訴審裁判費。
中　　華　　民　　國　　111 　年　　3 　　月　　28　　日

                        書記官  張淨卿